臺灣雲林地方法院刑事判決　　　　　　　　　　　　　九十一年度訴緝字第一八號
　　公　訴　人　臺灣雲林地方法院檢察署檢察官
　　被　　　告　辰○○
右列被告因偽造文書等案件，經檢察官提起公訴（八十九年度偵字第四四七九號）及
移送併辦（九十一年度偵緝字第一０九號），本院判決如左：
    主  文
辰○○連續行使偽造之私文書，足以生損害於他人，累犯，處有期徒刑壹年貳月。
    事  實
一、辰○○前曾於民國（下同）八十八年間因賭博罪，經本院判處有期徒刑三月，於
    八十九年三月二十四日易科罰金執行完畢。其先於八十七年五月五日在雲林縣莿
    桐鄉埔子村一三四號其所經營之美麗都超市，自任會首，召集民間互助會，含會
    首計三十三會，自八十七年五月五日起至九十年一月五日止，每會會款新台幣（
    下同）三萬元，採內標方式標會，約定於每月五日晚上七時三十分在上開超市標
    會（下稱「五日會」）。復於八十七年十一月二十五日在前開超市，自任會首，
    召集民間互助會，含會首計二十九會，自八十七年十一月二十五日起至九十年三
    月二十五日止，每會會款三萬元，採內標方式標會，約定於每月二十五日晚上七
    時三十分在上開超市標會（下稱「二十五日會」）。詎辰○○因本身所參加的合
    會被倒，致週轉不靈，因而縱使其表姐在首會開標前已告知她為其所召攬之「國
    華」、「如意」、「阿清」及「阿昌」等人不願參加合會後，仍不於會員名單上
    予以刪除並周知各會員，而基於意圖為自己不法所有之概括犯意，冒用「國華」
    、「如意」、「阿清」、「阿昌」之名加入其所組織之二十五日會，繼而分別於
    八十八年二月五日五日會之第十會、八十九年二月二十五日二十五日會第十六會
    時，在上址偽簽會員王碧貞之署押，並在標單上分別填寫八千一百元、八千五百
    元之標息金額，復於八十八年二月二十五日二十五日會第四會、於八十八年四月
    二十五日二十五日會第六會、於八十八年十月二十五日二十五日會第十二會、八
    十九年四月二十五日二十五日第十八會，在上址分別偽簽國華、如意、阿清、阿
    昌之署押，並分別在標單上填寫七千八百元、八千八百元、九千二百元及八千元
    之標息金額，於開標時持以參與競標而行使上開偽造之標單，致生損害於國華、
    如意、阿清、阿昌、被冒標會員王碧貞及癸○○、己○○等其他活會會員之權益
    。得標後，向其他活會會員詐稱為該被冒名之國華、如意、阿清、阿昌或王碧貞
    得標，向被冒名之王碧貞則又詐稱係他人得標，致使癸○○、己○○等其他會員
    及被冒名之真實會員陷於錯誤，而付出會金，而連續冒標取得三百六十五萬五千
    五百元。嗣因辰○○於八十九年七月宣佈倒會，其後會員相互探詢情況得知上情
    ，癸○○、己○○等人始知受騙。
二、案經被害人己○○、戊○○、甲○○、巳○○、乙○○、丙○○、辛○○（以上
    為五日會）、癸○○、寅○○、壬○○、庚○○、子○○、丑○○、丁○○（以
    上為二十五日會）訴由臺灣雲林地方法院檢察署檢察官偵查起訴。
    理  由
一、訊據被告辰○○對於右揭犯行均坦白承認，核與被害人己○○、戊○○、甲○○
    、丙○○於偵查中、被害人癸○○、寅○○、壬○○、庚○○、丑○○及證人王
    碧貞於偵查、審理中指訴、證述之情節相符，復有互助會簿影本二紙在卷可按，
    本件事證明確，被告犯行可以認定。
二、按刑法第三百三十九條第一項明定詐欺取財罪之成立除主觀上意圖為自己或第三
    人不法之所有外，客觀上須以詐術使人將本人或第三人之物交付，始足當之，性
    質上為對個別財產之犯罪，其財物之交付或權利移轉本身，已足使被害人對於該
    財物或權利喪失使用、收益或處分之權能，縱行為人曾給付相當或更高之對價，
    仍無礙於詐欺罪之成立，至被害人全體之財產有無減少，在所不問。查合會契約
    雖有認僅係會首與各會員間成立契約關係，不論何人得標，會首對於已領取會款
    之會員（即一般所謂死會），均得請求給付該次應繳會款（即死會會款），是以
    縱有冒標之情形，其詐標之對象應僅限於尚未得標之會員（即一般所稱活會會員
    ）。惟實際運作上如遇會首破產、逃匿或有其他事由致合會不能繼續進行時，甚
    多情形皆由未得標會員推選一人或數人處理已得標會員應給付之各期會款者，故
    應認合會契約係會首與會員及會員與會員間彼此信賴關係而成立，而會首僅係代
    得標會員收取會款，此對照民法債篇新增訂合會一節之立法修正說明以觀，灼然
    甚明。是以會首如有冒標情形，並據以向已得標之會員收取會款，縱已得標會員
    前曾標取會款取得對價，惟其仍因此喪失對該死會會款之使用、收益及處分之權
    能，而蒙受財產上之損害，就此部分仍應成立詐欺取財罪。本件，被告於二十五
    日會之第四、六、十二、十八會標得其冒名參加之國華、如意、阿清、阿昌之會
    ，並於第十六會冒標會員王碧貞之互助會，於五日會之第十會冒標會員王碧貞之
    互助會，並向王碧貞稱係第三人所標得而收取活會會款，是故，被告於右揭時地
    冒用國華、如意、阿清、阿昌及王碧貞之名義投標而詐得其他活會會員之金額應
    為三百六十五萬五千五百元（計算方式如附表所示），合先敘明。
三、被告冒用國華、如意、阿清、阿昌及王碧貞之名義所偽造之標單，係以在紙上填
    寫投標會員之姓名及標息，依民間互助會之習慣，乃表示該投標人以所書會息標
    取會款之意思，作為表示參與標取互助會會款用意之證明，即與刑法第二百二十
    條第一項所稱之準文書相當。是核被告所為係犯刑法第二百十六條、第二百二十
    條第一項、第二百十條之行使偽造準私文書罪及第三百三十九條第一項之詐欺取
    財罪。移送併辦部分（五日會部分），雖未據檢察官起訴，惟與起訴部分有連續
    犯裁判上一罪關係，自為本院所得併予審究，附此敘明。被告偽造署押為偽造私
    文書之部分行為，又偽造私文書並進而行使，其偽造之低度行為，應為行使之高
    度行為所吸收，均不另論罪。被告冒標後向癸○○等活會會員詐取會款，為一行
    為觸犯數罪名之想像競合犯，應從一重處斷。被告先後六次行使偽造私文書及詐
    欺犯行，時間緊接，罪名與犯罪構成要件相同，顯係基於概括犯意而為，各應依
    連續犯規定論以一罪，並均加重其刑。被告所犯連續行使偽造私文書、連續詐欺
    取財二罪，有方法結果之牽連關係，為牽連犯，應從一重之行使偽造私文書處斷
    。被告前於八十八年間因賭博罪，經本院判處有期徒刑三月，於八十九年三月二
    十四日易科罰金執行完畢，有台灣雲林地方法院檢察署刑案資料查註記錄表及台
    灣高等法院被告全國前案記綠表在卷可按，其於執行完畢後五年內再犯本件之罪
    ，為累犯，應予加重其刑，並依法遞加之。爰審酌被告前有賭博前科、因遭他人
    倒會致週轉不靈，始冒標並詐取金錢，其詐得金額達三百六十五萬五千五百元，
    犯罪後態度良好，坦承犯行，尚未與被害人達成和解等一切情狀，量處如主文所
    示之刑。又被告於冒標時所書寫之標單，已於開標後丟棄滅失，業據被告供明在
    卷，故不予宣告沒收，併此敘明。
據上論斷，應依刑事訴訟法第第二百九十九條第一項前段，刑法第五十六條、第二百
十六條、第二百二十條第一項、第二百十條、第三百三十九條第一項、第五十五條、
第四十七條、罰金罰鍰提高標準條例第一條前段，判決如主文。
本案經檢察官卯○○到庭執行職務。
中      華      民      國      九十一      年      十    月    三十一  日
                                         臺灣雲林地方法院刑事第二庭
                                             法  官  潘雅惠
右正本證明與原本無異
如不服本判決，應於送達後十日內向本院提出上訴狀。（須附繕本）
                     書記官  曾玲玲
中      華      民      國      九十一      年      十    月    三十一  日
中華民國刑法第二百一十六條
 (行使偽造變造或登載不實之文書罪)
行使第二百十條至第二百十五條之文書者，依偽造、變造文書或登載不實事項或使登
載不實事項之規定處斷。
中華民國刑法第二百二十條
在紙上或物品上之文字、符號、圖畫、照像，依習慣或特約，足以為表示其用意之證
明者，關於本章及本章以外各罪，以文書論。
錄音、錄影或電磁紀錄，藉機器或電腦之處理所顯示之聲音、影像或符號，足以為表
示其用意之證明者，亦同。
稱電磁紀錄，指以電子、磁性或其他無法以人之知覺直接認識之方式所製成之紀錄，
而供電腦處理之用者。
中華民國刑法第二百一十條
 (偽造變造私文書罪)
偽造、變造私文書，足以生損害於公眾或他人者，處五年以下有期徒刑。
中華民國刑法第三百三十九條
 (普通詐欺罪)
意圖為自己或第三人不法之所有，以詐術使人將本人或第三人之物交付者，處五年以
下有期徒刑、拘役或科或併科一千元以下罰金。
以前項方法得財產上不法之利益或使第三人得之者，亦同。
前二項之未遂犯罰之。
【附表】
壹、五日會部分：
    冒標王碧貞部分（第十會）：八十八年二月五日
    詐得金額：
    死會部分：３００００ｘ（９－１）＝２４００００元
             （註：已得標會員九名扣除會首一名）
    活會部分：（00000－0000）ｘ（３３－９）＝５２５６００元
貳、二十五日會部分
一、冒名國華部分（第四會）：八十八年二月二十五日
    詐得金額：
    死會部分：３００００ｘ（３－１）＝６００００元
             （註：已得標會員三名扣除會首一名）
    活會部分：（00000－0000）ｘ（２９－３－４）＝４８８４００元
              （註：全體會員扣除死會三名再扣除冒名會員四名）
（二）冒名如意部分（第六會）：八十八年四月二十五日
      詐得金額：
      死會部分：３００００ｘ（５－１－１）＝９００００元
               （註：已標會員扣除冒名一名及會首一名）
      活會部分：（00000－0000）ｘ（２９－４－４）＝４４５２００元
              （註：全體會員扣除死會四名再扣除冒名會員四名）
（三）冒名阿清部分（第十二會）：八十八年十月二十五日
      詐得金額：
      死會部分：３００００ｘ（１１－２－１）＝２４００００元
               （註：已標會員扣除冒名二名及會首一名）
      活會部分：（00000－0000）ｘ（２９－９－４）＝３３２８００元
              （註：全體會員扣除死會九名再扣除冒名會員四名）
（四）冒名阿昌部分（第十八會）：八十九年四月二十五日
      詐得金額：
      死會部分：３００００ｘ（１７－３－１－１）＝３６００００元
               （註：已標會員扣除冒名三名、冒標一名及會首一名）
      活會部分：（00000－0000）ｘ（２９－１３－４）＝２６４０００
                元
              （註：全體會員扣除死會十三名再扣除冒名會員四名）
（五）冒標王碧貞部分（第十六會）：八十九年二月二十五日
      詐得金額：
      死會部分：３００００ｘ（１５－３－１）＝３３００００元
               （註：已標會員扣除冒名三名及會首一名）
      活會部分：（00000－0000）ｘ（２９－１２－４）＝２７９５００
                元
              （註：全體會員扣除死會十二名再扣除冒名會員四名）
